高雄高等行政法院判決
　　　　　　　　　　　　　　　93年度訴字第00811號
　　　　　　　　　　　　　　　.
原　　　告　榮鄉投資股份有限公司
代　表　人　甲○○　董事長
訴訟代理人　黃秋火會計師
被　　　告　財政部高雄市國稅局
代　表　人　邱政茂 局長
訴訟代理人　乙○○
　　　　　　丙○○
上列當事人間因營利事業所得稅事件，原告不服財政部中華民國
93年9月17日台財訴字第09300379620號訴願決定，提起行政訴訟
。本院判決如下:
    主  文
原告之訴駁回。
訴訟費用由原告負擔。
    事  實
一、事實概要:
緣原告於民國（下同）九十一年十二月十六日結束營業，同年月
三十日經核准登記，然未依規定為九十年度未分配盈餘申報；至
被告所屬鹽埕稽徵所雖因誤以原告已為九十年度未分配盈餘申報
而核發九十年度未分配盈餘核定通知書，嗣發現錯誤，乃催請原
告辦理，惟原告仍未辦理，被告乃以未申報案件核定原告九十年
度未分配盈餘新台幣（下同）九百二十二萬六千九百五十三元，
加徵百分之十營利事業所得稅九十二萬二千六百九十五元，並按
核定加徵之稅額九十二萬二千六百九十五元另徵以百分之二十怠
報金十八萬四千五百三十九元，合計一百十萬七千二百三十四元
；原告不服，申經復查，准予追減怠報金十八萬四千五百三十九
元，原告就加徵百分之十營利事業所得稅九十二萬二千六百九十
五元部分仍不服，提起訴願遭決定駁回，遂提起本件行政訴訟。
二、兩造聲明:
（一）原告聲明求為判決: 訴願決定及原處分（復查決定含原核
      定處分）均撤銷。
（二）被告聲明求為判決:駁回原告之訴。
三、兩造之爭點:
甲、原告主張之理由:
（一）緣原告於九十一年十二月十六日經股東會決議解散，並即
      進行清算程序，且因當年度暨前一年度之損益無法及時於
      解散日辦理盈餘分派，爰於九十二年一月三十日辦理當年
      度營利事業所得稅結算申報時，就上一年度即九十年度未
      分配盈餘申報表相關欄位均以"－"（即０）列示，並註明
      依財政部台財稅第０八九０四五０二六四號函釋併同清算
      申報在案，嗣清算時因虧損累累無從分配，惟亦依法填報
      清算分配報告表，業奉被告就九十年度未分配盈餘申報於
      九十二年八月二十七日填發核定通知書核定各欄位均為零
      在案。嗣被告復於九十二年十一月十二日填發九十年度未
      分配盈餘申報滯報通知書，原告隨即復文指明業於清算申
      報時併同申報在案，惟被告仍以財高國稅鹽營所字第０九
      二００一六五七一號函檢送九十年度未分配盈餘未申報核
      定通知書及繳款書，並加徵營利事業所得稅。
（二）惟按「．．．．．．關於解散或因合併而消滅之營利事業
      ，應辦理未分配盈餘申報之範圍問題：１、依所得稅法第
      一百零二條之二第三項規定，營利事業解散或合併年度之
      當期決算所得額及前一年度之盈餘固應辦理未分配盈餘申
      報，惟就解散之營利事業而言，其解散年度之當期決算所
      得額及前一年度之盈餘，在實務上恐未能及時於解散日辦
      理盈餘分派，而係併同清算後剩餘財產辦理分配。復就因
      合併而消滅之營利事業而言，依本部七十二年三月二十三
      日台財稅第三一九０四號函規定，公司合併時，消滅公司
      帳列未分配盈餘，應以原科目轉併存續公司；另依稅捐稽
      徵法第十五條規定，營利事業因合併而消滅時，其在合併
      前之應納稅捐，應由合併後存續或另立之營利事業負繳納
      之義務。基於簡政便民之考量，營利事業解散或合併年度
      之當期決算所得額及前一年度之盈餘，應免依所得稅法第
      一百零二條之二第三項規定辦理未分配盈餘申報。．．．
      ．．．。」為財政部八十九年四月十一日台財稅第０八九
      ０四五０二六五號函釋在案。就解散事業而言，其解散年
      度及前一年度盈餘，在實務上恐未能及時辦理分配，若強
      迫辦理未分配盈餘申報並加徵百分之十稅款，顯違實質課
      稅原則與公平法則，財政部為簡政便民，爰規定得免依所
      得稅法第一百零二條之二第三項規定辦理未分配盈餘申報
      （而併同清算後剩餘財產辦理分配），足以調和法令未週
      延部份，實屬良策。況原告清算後因損失累累，已發生資
      產不足清償負債之情事，更遑論尚有未分配盈餘可供分配
      ，此有法院裁定駁回原告申請破產宣告理由可稽，則清算
      人已將剩餘財產轉開支票清償欠稅，參酌財政部七十四年
      五月十四日台財稅第一五九三五號函釋精神，原告無再為
      未分配盈餘（強制歸戶）核課之實質意義，系爭九十年度
      未分配盈餘之核課，顯違實質課稅原則，徒增爭訟。
（三）又原告依公司法第八十八條規定：「清算人就任後，應以
      公告方法，催告債權人報明債權，對於明知之債權人，並
      應分別通知。」已刊登報紙催告債權人登記債權，被告除
      未於公告期限報明債權外，台灣高雄地方法院核准原告清
      算人就任之通知，亦有以副本通知被告，惟截至原告清算
      完結並於九十二年五月三十日辦理清算完結申報日止，被
      告迄未通知原告尚有積欠稅款，則被告嗣再於九十三年（
      按應為九十二年）六月三日、十一月十二日及九十三年一
      月八日補行通知，均已構成失權效果，應無再行發單核課
      之權利，否則公司法第八十八條規定豈非成具文。再查，
      被告未及時於法定期限內聲報債權之情形，本難苛責原告
      未善盡納稅義務，況原告於接獲補徵稅款通知後亦曾試圖
      聲請破產，惟遭台灣高雄地方法院以裁定駁回，且原告亦
      將僅存資產全數納庫，依前所述，原告實已善盡作為義務
      。被告無法取得清償，乃因其過失所致，自不得將其責任
      倒置予原告及清算人。
（四）又按最高行政法院八十九年度判字第六九九號判決：「．
      ．．．．．然此之所謂發見確有錯誤短徵，應係指原處分
      確定後發見新事實或新課稅資料，足資證明原處分確有錯
      誤短徵情形者而言。如其課稅事實資料未變，僅因嗣後法
      律見解有異，致課稅之標準有異時，按諸中央法規標準法
      第十八條從新從優原則之法理，即不得就業經查定確定之
      案件，憑藉新見解重為較原處分不利於當事人之查定處分
      。．．．．．．。」本案課稅事實與資料並無不同，僅因
      被告內部不同見解而已，自無重行核定補徵之餘地，況依
      行政程序法第一百十七條第一項但書第二款規定，原告既
      無同法第一百十九條所列不值得保護情形，原處分自不得
      撤銷而為另行核定處分；又被告以發現錯誤為由，重新核
      定補徵稅款，既非另發現新事實或新課稅資料，自無重為
      更不利當事人核定處分之餘地；故本件被告所為原處分顯
      有違法事由。
（五）被告主張原告尚未清算完結，然查，清算人如依法定程序
      辦理清算完結並依公司法第三百三十一條第三項規定，將
      結算表冊等項送經股東會承認而解除其責任後，即生清算
      完結結果，詳述如下：
１、按公司法第三百三十一條第一項、第三項、第四項規定，併
    按最高法院六十七年度台抗字第四一六號裁定有謂：「．．
    ．．．．查股份有限公司清算人依公司法第九十三條第一項
    之規定，於清算完結後向法院聲報，法院原無為任何處分之
    必要，其縱有處分，亦不發生實質上之效力，是則第一審法
    院就上開德泰鋼鐵股份有限公司所為清算完結之聲報，予以
    函准備查，以及其後又復函知撤銷該公司清算完結之准予備
    查，均屬於法無據，至於清算人是否違反公司法第三百三十
    四條、第八十九條第一項及第三百二十八條第一項規定應行
    聲請宣告破產或於申報債權期間內為清償之情形，乃屬清算
    人應否負損害賠償責任之另一問題，．．．．．．再抗告論
    旨，雖以法人之清算屬於法院監督，應就清算程序之進行是
    否合法以及法人人格之存續消滅等實質事項，予以審核決定
    云云，資為指摘。惟此均不屬於法院依非訟事件法所得處理
    之範圍，．．．．．．。」，以及最高法院八十九年度台上
    字第一四０三號判決有謂：「．．．．．．至於法院就繼承
    人拋棄繼承之聲明，准予備查，僅有確認之性質，非謂拋棄
    繼承之意思表示經法院准予備查後始生效力。．．．．．．
    。」，則清算人依公司法第三百三十一條第四項規定向法院
    聲報清算完結，亦同其性質，法院無須為任何處分，並非須
    經法院准予備查後該聲報始生效力，此外，法院辦理非訟、
    公證等業務，仍屬實質意義之行政，故縱法院就清算人清算
    完結之聲報准予准查，核與行政機關所為之備查並無不同。
２、再者，按地方制度法第二條第五款：「．．．．．．五、備
    查：指下級政府或機關間就其得全權處理之業務，依法完成
    法定效力後，陳報上級政府或主管機關知悉之謂。」關於備
    查之定義，依前揭法條規定，併依前條款之立法定義可知，
    備查僅係一種觀念通知，並未產生任何法律效果，而主管機
    關無否准其備查之權限（最高行政法院八十九年度裁字第一
    三二五號裁定、九十一年度裁字第二三六四號裁定足資參照
    ），具體言之，關於清算人於清算完結後向法院所為之聲報
    ，法院無須為任何處分，縱予以備查，該備查性質亦與行政
    法規常見之「備查」效力相同，即備查僅係觀念通知，並未
    產生任何法律效果，則法院備查係對已完成之陳報事實為知
    悉之表示，與陳報事項之實質效力無關。綜上，清算人如依
    法定程序辦理清算完結，依公司法第三百三十一條第三項規
    定，將結算表冊等項送經股東會承認，而解除其責任後，即
    生清算完結之效果，其嗣後向法院聲報清算完結不過是為備
    案性質，法律並無應由法院核准之規定，即准予備查僅是法
    院「知悉」清算人已為清算完結之表示，非謂清算人完結須
    經法院准予備查後始生效力。
（六）公司法人人格之消滅與清算人個人之責任乃屬二事，被告
      將此二者混淆，顯屬法令適用錯誤；清算人於清算程序中
      有任何違反公司法第三百二十七條、第三百二十八條暨稅
      捐稽徵法第六條第一項及第十三條第一項規定行為，應依
      公司法第二十三條規定自負其損害賠償責任，又按公司法
      第二十五條規定，公司於清算完結後其法人格即為消滅，
      至於清算人本身有違法應賠償事由不應影響公司清算完結
      法人格消滅之法律效果，本件原告已依法定程序清算完結
      ，則原告公司法人格應已消滅，本件被告以原告未依規定
      辦理九十年度未分配盈餘申報，原告稅捐事件尚未確定，
      清算人涉有違法責任、職務執行尚未完畢為由，認定原告
      清算程序尚未完結，顯有誤解，不足為採。本件原告公司
      既已經合法清算完結，其法人人格已為消滅，被告於清算
      完結後另向原告發單核課，已因租稅課徵主體不存在而無
      所附麗，被告所作核課處分應自始無效，被告若認清算人
      有違法行為，自應由清算人自負賠償責任，不得再向原告
      公司追究。
（七）另查，原告清算人為符合財政部八十九年四月十一日台財
      稅第０八九０四五０二六五號函釋，擇定於九十二年五月
      三十日完成清算，並於同日向被告辦理清算申報；其於九
      十一年十二月二十六日至同年月二十八日催告債權人登記
      債權之公告，擇定於中國時報刊登，以便債權人查閱及登
      記債權；依公司法規定，催告債權人登記債權公告後最短
      三個月內即得清算完結，原告清算人待至前申報期限五個
      半月之久始清算完結；清算完結日，尚結欠之債務均係結
      欠股東往來款，而此項債務與各股東之持股比率相當，故
      股東往來款並無追償之可能，自亦不可能發生清算人未依
      法宣告破產而對第三人應負之損害賠償；原告於系爭未分
      配盈餘加徵稅額案申請復查（九十二年一月二十日）後，
      （九十二年一月二十八日）即向法院申請破產宣告或特別
      清算，並於破產宣告法院裁定駁回（九十二年五月二十日
      ）及被告作成復查決定（九十二年五月二十六日）後，隨
      即依公司法第三百二十九條規定，依稅捐優先受償之原則
      ，（於九十二年六月三日）將賸餘財產全數繳庫完成法定
      清償手續；綜上，原告清算人已盡忠實執行業務及善良管
      理人注意義務，顯無規避稅捐之意圖。
乙、被告主張之理由：
（一）按「營利事業應於其各該所得年度辦理結算申報之次年五
      月一日起至五月三十一日止，就第六十六條之九第二項規
      定計算之未分配盈餘填具申報書，向該管稽徵機關申報，
      並計算應加徵之稅額，於申報前自行繳納。其經計算之未
      分配盈餘為零或負數者，仍應辦理申報。」「營利事業依
      第一項及第二項辦理申報時，應檢附自繳稅款繳款書收據
      及其他有關證明文件、單據。」「營利事業逾第一百零二
      條之三第二項規定之補報期限，仍未辦理申報，經稽徵機
      關依查得資料核定其未分配盈餘及應加徵之稅額者，應按
      核定應加徵之稅額另徵百分之二十怠報金。怠報金之金額
      ，不得少於四千五百元。」為所得稅法第一百零二條第一
      、三項，及同法第一百零八條之一第二項所明定。
（二）次按「．．．．．．（二）關於解散或因合併而消滅之營
      利事業，其未分配盈餘申報涉及二個年度以上者，可否合
      併申報問題：所得稅法第六十六條之九第一項規定：『自
      八十七年度起，營利事業『當年度』之盈餘未作分配者，
      應就該未分配盈餘加徵百分之十營利事業所得稅』，依上
      開規定，有關未分配盈餘之課徵，係按個別年度計算課稅
      ，從而應依個別年度分別辦理申報，不因營利事業遇有解
      散或合併情事而變更。（三）關於解散或因合併而消滅之
      營利事業，應辦理未分配盈餘申報之範圍問題：．．．．
      ．．２、惟前述解散之營利事業，於解散日所屬之會計年
      度結束前尚未辦理清算完結者，其前一年度之盈餘仍應依
      所得稅法第六十六條之九規定計算未分配盈餘，並依同法
      第一百零二條之二第一項規定期限辦理申報；其於上開申
      報期限屆滿前 (包括二月二十日前）辦理清算完結者，應
      於清算完結日前辦理申報。又因合併而消滅之營利事業，
      其合併年度之當期決算所得額及前一年度之盈餘，應由合
      併後存續或另立之營利事業，按該盈餘所屬之所得年度，
      依所得稅法第一百零二條之二第一項規定期限辦理申報。
      」為財政部八十九年四月十一日台財稅第０八九０四五０
      二六五號函所明釋。
（三）查原告九十年度營利事業所得稅結算申報，列報營業收入
      為０元，投資收益及一般股息及紅利一千三百二十一萬一
      千二百七十一元，課稅所得額負五十八萬三千九百七十五
      元，因原告於九十一年十二月十六日經股東會議解散，經
      高雄市政府於九十一年十二月三十日核准解散，依財政部
      八十九年四月十一日台財稅第０八九０四五０二六五號函
      釋意旨，原告至遲應於清算完結前，辦理九十年度未分配
      盈餘申報。惟原告九十二年一月三十日辦理決算申報時，
      於決算申報書第十六頁之九十年度未分配盈餘申報書內未
      填載任何金額，卻在左下角書寫「依財政部八十九年四月
      十一日台財稅第０八九０四五０二六五號函釋併同清算申
      報」，被告誤認其為申報之意思，乃於九十二年二月十四
      日據以核定九十年度未分配盈餘為０元，嗣發現核定有誤
      ；又查，原告於九十二年五月三十日辦理清算申報時，仍
      未辦理九十年度未分配盈餘申報，遂於九十二年十一月十
      日寄發通知書催請原告辦理九十年度未分配盈餘申報，原
      告於九十二年十一月二十五日具文檢附「九十年度未分配
      盈餘申報書」供參考，被告以原告為申報之意，按其檢附
      「九十年度未分配盈餘申報書」上申報應繳未繳之應納稅
      額九十二萬二千六百九十五元發單補徵後，原告旋於九十
      二年十二月二日具文退回該繳款書。因原告既無申報九十
      年度未分配盈餘之意思，被告乃按原告九十年度營利事業
      所得稅結算申報核定數（被告係從申報核定），以未申報
      案件核定原告九十年度未分配盈餘九百二十二萬六千九百
      五十三元，應加徵百分之十營利事業所得稅九十二萬二千
      六百九十五元，並按核定應加徵之稅額九十二萬二千六百
      九十五元，另徵百分之二十怠報金十八萬四千五百三十九
      元，合計一百十萬七千二百三十四元，並以九十二年十二
      月二十五日財高國稅鹽營所字第０九二００一六五七一號
      函，將九十年度未分配盈餘未申報核定通知書及繳款書寄
      予原告，同時於該函說明二註明「本所流水號00000
      00之九十年度未分配盈餘申報核定通知書應予作廢。」
      被告復查時以原核定作業有疏忽，遂將原核定加徵怠報金
      十八萬四千五百三十九元予以全數追減，揆諸前揭規定，
      應無不合。
（四）按「．．．．．．法人至清算終結止，在清算之必要範圍
      內視為存續，為民法第四十條第三項所明定。公司亦為法
      人組織，其人格之存續，自應於合法清算終結時始行消滅
      。公司解散清算時，明知公司尚有應行繳納之稅款，卻怠
      於通知稽徵機關申報債權，即難謂該公司業經合法清算完
      結，公司人格自未消滅，稽徵機關可不待法院撤銷准予備
      查之裁定，即對該公司追繳欠稅或補徵稅款及處罰。．．
      ．．．．。」次按「．．．．．．二、查公司於清算完結
      ，將表冊提請股東會承認後，依公司法第九十三條第一項
      、第三百三十一條第四項之規定，尚須向法院聲報備查，
      惟向法院聲報，僅為備案之性質，法院所為准予備案之處
      分，並無實質上之確定力，是否發生清算完結之效果，應
      視是否完成『合法清算』而定，若尚未完成合法清算，縱
      經法院為准予清算完結之備查，仍不生清算完結之效果。
      」業經財政部八十四年七月十二日台財稅第八四一六三四
      四七０號函及司法院祕書長八十四年三月二十二日秘台廳
      民三字第０四六八六號函釋在案。本件原告既應依規定辦
      理九十年度未分配盈餘申報，是原告稅捐事件既未確定，
      即難謂合法清算完結，縱經法院准予清算完結之備查，自
      不生清算完結之效果。另原告訴稱清算結果虧損累累無從
      分配，及剩餘財產已不足分配云云，惟查，未分配盈餘係
      指由營業結果所產生之權益，亦即未分配盈餘加徵營利事
      業所得稅之課稅客體為以往年度產生而未經指撥之盈餘，
      而清算所得或損失係清算期間資產之處分或變現結果，換
      言之，清算結果為所得或虧損與核定未分配盈餘加徵營利
      事業所得稅間並無必然之因果關係，原告所稱並無可採，
      併予敘明。
（五）按「自八十七年度起，營利事業當年度之盈餘未作分配者
      ，應就該未分配盈餘加徵百分之十營利事業所得稅，不適
      用第七十六條之一規定。」為所得稅法第六十六條之九第
      一項規定。有關未分配盈餘之課徵，係按個別年度計算課
      稅，從而營利事業應依個別年度分別辦理申報，不因營利
      事業遇有解散情事而變更，惟就散解之營利事業而言，其
      解散年度之當期決算所得額及前一年度之盈餘，在實務上
      未能及時於解散日辦理盈餘分派，而係併同清算後剩餘財
      產辦理分配，財政部基於簡政便民之考量，於八十九年四
      月十一日台財稅第０八九０四五０二六五號函釋為說明二
      、（三）１，准營利事業解散或合併年度之當期決算所得
      額及前一年度之盈餘，免依所得稅法第一百零二條之二第
      三項規定辦理未分配盈餘申報。然解散之營利事業於解散
      日所屬之會計年度結束前尚未辦理清算完結者，尚無「未
      能及時於解散日辦理盈餘分派」之理由，是財政部於上揭
      函釋說明二（三）２另規定，解散之營利事業於解散日所
      屬之會計年度結束前尚未辦理清算完結者，仍應依所得稅
      法第六十六條之九規定計算未分配盈餘，並依同法第一百
      零二條之二第一項規定辦理未分配盈餘申報。
    理  由
一、本件原告因辦理決算及清算申報時，均未申報九十年度未分
    配盈餘，經被告催請原告辦理，原告仍未辦理，被告乃以未
    申報案件核定原告九十年度未分配盈餘為九百二十二萬六千
    九百五十三元，而以九十二年十二月二十五日財高國稅鹽營
    所字第０九二００一六五七一號函為加徵百分之十營利事業
    所得稅九十二萬二千六百九十五元，並按核定加徵之稅額九
    十二萬二千六百九十五元另徵以百分之二十怠報金十八萬四
    千五百三十九元，合計一百十萬七千二百三十四元之處分。
    原告不服，申經復查，獲准追減怠報金十八萬四千五百三十
    九元，原告仍不服，就加徵百分之十營利事業所得稅九十二
    萬二千六百九十五元部分，提起訴願遭決定駁回，乃提起本
    件行政訴訟等情，已經兩造分別陳述在卷，並有被告前述函
    文、復查決定書及訴願決定書附原處分卷可稽，自堪認定。
    而原告提起本件訴訟，無非以原告公司業已清算完結，其人
    格已經消滅，且本件未分配盈餘核定係至原告已清算完結後
    始核定，故乃被告自己過失所致，不應以此謂清算尚未完結
    ；並被告原核定原告九十年度未分配盈餘為零元，原告始終
    未曾救濟，該核定處分顯已確定，被告豈可再另為核定，並
    因此謂原告之清算事務尚未了結，進而認原告清算未完結；
    況被告若認原告之清算有違法之處，亦屬是否訴請清算人賠
    償之問題，不得因此而謂原告公司人格仍存續。又原告公司
    係依據財政部八十九年四月十一日台財稅第０八九０四五０
    二六五號函釋，合併於清算申報時辦理九十年度未分配盈餘
    申報，但因原告清算後虧損累累，自無盈餘以為分配，若再
    予課稅，更有違實質課稅原則等語資為爭執。
二、按「解散之公司除因合併、分割或破產而解散外，應行清算
    。」「解散之公司，於清算範圍內，視為尚未解散。」「清
    算人之職務如左：一、了結現務。二、收取債權、清償債務
    。三、分派盈餘或虧損。四、分派賸餘財產。」公司法第二
    十四條、第二十五條、第八十四條第一項分別定有明文；其
    中公司法第八十四條第一項規定，依同法第三百三十四條規
    定，於股份有限公司之清算亦準用之。又依民法第四十條第
    二項規定，法人至清算終結止，在清算之必要範圍內視為存
    續；而公司亦為法人組織，故其人格之存續，自應於合法清
    算終結時始行消滅。是清算之公司，其人格之存續，須以「
    合法清算」為前提；故而，股份有限公司解散後，其清算人
    若未完成其應執行之職務，縱該公司已向法院為清算完結之
    聲報，並經法院准予備查在案，因其僅屬備案性質，並無實
    質上之確定力，故該公司即不得謂為已清算完結，是該公司
    人格仍未消滅。查本件原告公司是於九十一年十二月三十日
    經核准解散登記，並於九十二年七月二十九日向法院聲報清
    算期間之收支表及損益表，及聲請指定簿冊及文件保存人，
    且經台灣高雄地方法院以九十二年雄院貴民義九十一司一八
    九字第四五三０四號通知指定簿冊及文件保存人在案，固有
    上述聲請狀及通知（均影本）附卷可稽。然原告九十年度未
    分配盈餘並未依規定申報，僅先於九十二年一月三十日於辦
    理決算申報時，於決算申報書第十六頁之九十年度未分配盈
    餘申報書內未填載任何金額，卻在左下角書寫「依財政部八
    十九年四月十一日台財稅第０八九０四五０二六五號函釋併
    同清算申報」（被告誤認其為申報之意思，乃於九十二年二
    月十四日據以核定九十年度未分配盈餘為０元，嗣方發現其
    核定有誤，詳如下述）；惟原告於九十二年五月三十日辦理
    之清算申報，仍未辦理九十年度未分配盈餘申報，故被告乃
    於九十二年十一月十日寄發通知書催請原告辦理九十年度未
    分配盈餘申報，並於同年十二月二十五日以財高國稅鹽營所
    字第０九二００一六五七一號函為加徵百分之十營利事業所
    得稅九十二萬二千六百九十五元之處分等情，則據被告陳述
    甚明，並有原告之決算申報書、清算申報書及被告函文在原
    處分卷可按，故自上述過程，可知原告清算人於其認其已完
    結清算，並向法院聲報前，其係得知悉其並未依規定辦理九
    十年度之未分配盈餘申報，並本件原告之清算事務事實上亦
    並未完結，即清算人尚未完成其應執行之職務，則依上開說
    明，雖原告已向台灣高雄地方法院為清算完結之聲報，並經
    台灣高雄地方法院指定文件簿冊保存人在案（本件台灣高雄
    地方法院並未就原告之清算完結為准予備查之通知），亦不
    得因此即謂原告業已因清算完結而人格消滅；故原告以其業
    已清算完結，爭執被告不得對其再為本件之處分云云，自無
    可採。
三、又按「營利事業遇有解散、廢止、合併或轉讓情事時，應於
    截至解散、廢止、合併或轉讓之日止，辦理當期決算，於四
    十五日內，依規定格式，向該管稽徵機關申報其營利事業所
    得額及應納稅額，並於提出申報前自行繳納之。營利事業在
    清算期間之清算所得，應於清算結束之日起三十日內，依規
    定格式書表向該管稽徵機關申報，並於申報前依照當年度所
    適用之營利事業所得稅稅率自行計算繳納。但依其他法律得
    免除清算程序者，不適用之。前項所稱清算期間，其屬公司
    組織者，依公司法規定之期限；其非屬公司組織者，為自解
    散、廢止、合併或轉讓之日起三個月。．．．。」「自八十
    七年度起，營利事業當年度之盈餘未作分配者，應就該未分
    配盈餘加徵百分之十營利事業所得稅，不適用第七十六條之
    一規定。」「營利事業應於其各該所得年度辦理結算申報之
    次年五月一日起至五月三十一日止，就第六十六條之九第二
    項規定計算之未分配盈餘填具申報書，向該管稽徵機關申報
    ，並計算應加徵之稅額，於申報前自行繳納。其經計算之未
    分配盈餘為零或負數者，仍應辦理申報。營利事業於依前項
    規定辦理申報前經解散或合併者，應於解散或合併日起四十
    五日內，填具申報書，就截至解散日或合併日止尚未加徵百
    分之十營利事業所得稅之未分配盈餘，向該管稽徵機關申報
    ，並計算應加徵之稅額，於申報前自行繳納。營利事業未依
    規定期限申報者，稽徵機關應即依查得資料核定其未分配盈
    餘及應加徵之稅額，通知營利事業繳納。」所得稅法第七十
    五條第一、二、三項、第六十六條之九第一項及第一百零二
    條之二第一、二項分別定有明文。又「核釋營利事業遇有解
    散或合併情事，依所得稅法第一百零二條之二第三項規定辦
    理未分配盈餘申報相關疑義。．．．（二）關於解散或因合
    併而消滅之營利事業，其未分配盈餘申報涉及二個年度以上
    者，可否合併申報問題：所得稅法第六十六條之九第一項規
    定：自八十七年度起，營利事業『當年度』之盈餘未作分配
    者，應就該未分配盈餘加徵百分之十營利事業所得稅，依上
    開規定，有關未分配盈餘之課徵，係按個別年度計算課稅，
    從而應依個別年度分別辦理申報，不因營利事業遇有解散或
    合併情事而變更。（三）關於解散或因合併而消滅之營利事
    業，應辦理未分配盈餘申報之範圍問題：１、依所得稅法第
    一百零二條之二第三項規定，營利事業解散或合併年度之當
    期決算所得額及前一年度之盈餘固應辦理未分配盈餘申報，
    惟就解散之營利事業而言，其解散年度之當期決算所得額及
    前一年度之盈餘，在實務上恐未能及時於解散日辦理盈餘分
    派，而係併同清算後剩餘財產辦理分配。復就因合併而消滅
    之營利事業而言，依本部七十二年三月二十三日台財稅第三
    一九０四號函規定，公司合併時，消滅公司帳列未分配盈餘
    ，應以原科目轉併存續公司；另依稅捐稽徵法第十五條規定
    ，營利事業因合併而消滅時，其在合併前之應納稅捐，應由
    合併後存續或另立之營利事業負繳納之義務。基於簡政便民
    之考量，營利事業解散或合併年度之當期決算所得額及前一
    年度之盈餘，應免依所得稅法第一百零二條之二第三項規定
    辦理未分配盈餘申報。２、惟前述解散之營利事業，於解散
    日所屬之會計年度結束前尚未辦理清算完結者，其前一年度
    之盈餘仍應依所得稅法第六十六條之九規定計算未分配盈餘
    ，並依同法第一百零二條之二第一項規定期限辦理申報；其
    於上開申報期限屆滿前（包括二月二十日前）辦理清算完結
    者，應於清算完結日前辦理申報。又因合併而消滅之營利事
    業，其合併年度之當期決算所得額及前一年度之盈餘，應由
    合併後存續或另立之營利事業，按該盈餘所屬之所得年度，
    依所得稅法第一百零二條之二第一項規定期限辦理申報。．
    ．．。」則經財政部八十九年四月十一日台財稅第０八九０
    四五０二六五號函釋示在案；查上述函釋，乃財政部本於中
    央主管機關地位，針對解散之營利事業應如何辦理未分配盈
    餘申報之細節性及技術性事項，為闡明法規原意之釋示，核
    其內容與上述所得稅法第一百零二條之二及第六十六條之九
    規定意旨相符，爰予援用。
四、經查：
（一）查原告九十年度營利事業所得稅結算申報，列報營業收入
      為０元，投資收益及一般股息及紅利一千三百二十一萬一
      千二百七十一元，課稅所得額為負五十八萬三千九百七十
      五元一節，有原告九十年度營利事業所得稅核定通知書在
      原處分卷可按；另原告是於九十一年十二月十六日經股東
      會議解散，經高雄市政府於九十一年十二月三十日核准解
      散登記在案，惟原告於九十二年一月三十日辦理決算申報
      時，在九十年度未分配盈餘申報書內並未填載任何金額（
      係記載「－」），僅在左下角書寫「依財政部八十九年四
      月十一日台財稅第０八九０四五０二六五號函釋併同清算
      申報」，被告誤以原告申報未分配盈餘為０元，乃於九十
      二年二月十四日據以核定原告九十年度未分配盈餘為０元
      ，嗣被告發現前開核定有誤，且原告於九十二年五月三十
      日辦理清算申報時，亦未辦理九十年度未分配盈餘，遂於
      九十二年十一月十日寄發通知書催請原告辦理九十年度未
      分配盈餘申報，原告乃於九十二年十一月二十五日具文檢
      附「九十年度未分配盈餘申報書」供參考，並表明「已於
      清算申報時申報清算分配報告表．．．若將其分列，則九
      十年度未分配盈餘申報書如附件併供參考」，被告以原告
      為申報之意，乃按其檢附「九十年度未分配盈餘申報書」
      上申報應繳未繳之應納稅額九十二萬二千六百九十五元發
      單補徵後，原告於九十二年十二月二日具文退回該繳款書
      ；被告所屬鹽埕稽徵所乃按原告九十年度營利事業所得稅
      結算申報核定數，以未申報案件核定原告九十年度未分配
      盈餘九百二十二萬六千九百五十三元，加徵百分之十營利
      事業所得稅九十二萬二千六百九十五元等情，則有原告之
      決算申報書、清算申報書、函文及上述被告函文附原處分
      卷可稽；故自上述原告公司解散、辦理決算、清算之流程
      ；可知，原告是認其九十年度未分配盈餘業已合併於清算
      申報時，予以申報在案（依原告九十年度營利事業所得稅
      結算申報核定結果，原告確有未分配盈餘九百二十二萬六
      千九百五十三元，惟若至清算時，與九十一年度及清算期
      間之情形，合併結算結果，即如原告清算申報時申報之情
      況，並無盈餘），而原告所以就其九十年度未分配盈餘認
      已合併於清算申報時為申報，則是執前述財政部八十九年
      四月十一日台財稅第０八九０四五０二六五號函釋為依據
      ，固據原告訴訟代理人陳述在卷；然綜觀前述財政部八十
      九年四月十一日台財稅第０八九０四五０二六五號函釋內
      容，可知，上述函釋係考量解散之營利事業，就其解散年
      度之當期決算所得額及前一年度之盈餘，在實務上未能及
      時於解散日辦理盈餘分派，乃基於簡政便民之考量，認營
      利事業解散或合併年度之當期決算所得額及前一年度之盈
      餘，得免依所得稅法第一百零二條之二第三項規定辦理未
      分配盈餘申報。但若解散之營利事業，於解散日所屬會計
      年度結束前尚未辦理清算完結者，因上述未能及時辦理盈
      餘分派之因素即不存在，故仍認就其前一年度之盈餘仍應
      依所得稅法第六十六條之九規定計算未分配盈餘，並依同
      法第一百零二條之二第一項規定期限辦理申報，並此意旨
      ，於其函釋中表示甚明，並無混淆不明之處。而本件原告
      是於九十一年十二月十六日經股東會議解散，並經高雄市
      政府於九十一年十二月三十日核准解散，且至九十二年七
      月二十九日（原告主張其是於同年五月三十日清算完結）
      始向法院聲報清算期間之收支表及損益表，及聲請指定簿
      冊及文件保存人，已如前述；而關於本件九十年度即原告
      解散前一年度之未分配盈餘，原告應於九十一年度結束前
      決議是否為盈餘分配，亦即於原告九十二年五月三十日清
      算完結前，原告已得決議是否辦理盈餘分配，是依上述函
      釋，原告就其九十年度未分配盈餘是應依所得稅法第六十
      六條之九規定計算未分配盈餘，並依同法第一百零二條之
      二第一項規定期限辦理申報；然原告卻對上述函釋斷章取
      義，認其得併同清算申報辦理，致形成規避九十年度盈餘
      應分配於股東或因未分配而加徵百分之十營利事業所得稅
      之結果，顯違所得稅法第六十六條之九規定之本旨及上述
      函釋之意旨，故原告援引上述財政部函釋主張其九十年度
      未分配盈餘併同清算申報，並無違誤云云，自無可採。
（二）按「自八十七年度起，營利事業當年度之盈餘未作分配者
      ，應就該未分配盈餘加徵百分之十營利事業所得稅，不適
      用第七十六條之一規定。前項所稱未分配盈餘，係指經稽
      徵機關核定之課稅額，加計同年度‧‧‧已依第三十九條
      規定扣除之虧損及減除左列各款後之餘額：一、當年度應
      納之營利事業所得稅。二、彌補以往年度之虧損。」「第
      二項所稱課稅所得額，其經會計師查核簽證申報之案件，
      應以納稅義務人申報數為準計算。」「本法第六十六條之
      九第二項第二款所稱彌補以往年度之虧損，係指營利事業
      以當年度之未分配盈餘實際彌補其以往年度累積虧損之數
      額。」分別為所得稅法第六十六條之九第一項、第二項第
      一款、第二款、第四項暨同法施行細則第四十八條之十第
      四項所明定。可知，自八十七年度起，營利事業當年度之
      盈餘如未作分配者，應就當年度未分配盈餘加徵百分之十
      營利事業所得稅；另作為計算未分配盈餘減項之虧損係指
      該營利事業以往年度之虧損，至於以後年度之虧損，因自
      八十七年度起，當年度之盈餘未作分配者，即應就該未分
      配盈餘加徵百分之十營利事業所得稅，自不生計算未分配
      盈餘時是否扣除以後年度虧損之問題。查本件原告九十年
      度係有未分配盈餘九百二十二萬六千九百五十三元，至清
      算時所以呈現虧損，乃因其九十一年度係屬虧損所致一節
      ，業經原告訴訟代理人陳明在卷，可知，原告所以至清算
      時呈現虧損，而無盈餘存在以供分配，或對之加徵百分之
      十營利事業所得稅，乃因原告未將九十年度未分配盈餘，
      依據所得稅法第六十六條之九規定，以年度劃分，單獨就
      該九十年度營業結果產生之未分配盈餘依法予以分配、申
      報，卻將之與九十一年度及清算期間之收支情形合併為清
      算分配申報，至發生將「以後年度虧損」以「以前年度盈
      餘」予以彌補之違法所致；是本件原告嗣後實質上未能有
      盈餘以供分配或對之加徵百分之十營利事業所得稅，乃因
      原告於清算時未依規定辦理九十年度未分配盈餘處理及申
      報所致；故原告以清算結果，原告公司實質上已屬虧損，
      主張實質上不應再為本件加徵百分之十營利事業所得稅之
      處分云云，自難採取。
五、又按「違法行政處分於法定救濟期間經過後，原處分機關得
    依職權為全部或一部之撤銷；其上級機關，亦得為之。但有
    下列各款情形之一者，不得撤銷︰一、撤銷對公益有重大危
    害者。二、受益人無第一百十九條所列信賴不值得保護之情
    形，而信賴授予利益之行政處分，其信賴利益顯然大於撤銷
    所欲維護之公益者。」行政程序法第一百十七條定有明文。
    查本件原處分即被告九十二年十二月二十五日財高國稅鹽營
    所字第０九二００一六五七一號函之內容為「主旨：檢送貴
    公司九十年度未分配盈餘未申報核定通知書及繳款書各乙份
    （本稅九十二萬二千六百九十五元及怠報金十八萬四千五百
    三十九元，估計一百十萬七千二百三十四元），請依限繳納
    ，請查照。說明：．．．二、本所流水號0000000之
    九十年度未分配盈餘申報核定通知書應予作廢。．．．。」
    有該函在原處分卷可按。故此函之內容實包含兩部分，即除
    為原告九十年度未分配盈餘之核定外，並撤銷原所為「流水
    號0000000之九十年度未分配盈餘申報核定通知書」
    之核定，其中撤銷「流水號0000000之九十年度未分
    配盈餘申報核定通知書」之核定部分，性質上即屬上述行政
    程序法第一百十七條規定之原違法行政處分之自為撤銷。又
    關於原告九十年度之未分配盈餘，原告是先於九十二年一月
    三十日辦理決算申報時，於決算申報書之九十年度未分配盈
    餘申報書內未填載任何金額（僅劃橫線「－」），及在左下
    角書寫「依財政部八十九年四月十一日台財稅第０八九０四
    五０二六五號函釋併同清算申報」，致被告誤認原告為申報
    之意思，乃於九十二年二月十四日作成「流水號00000
    00」之九十年度未分配盈餘申報核定通知書，據以核定原
    告九十年度未分配盈餘為０元。嗣因發現核定有誤，且原告
    於九十二年五月三十日辦理清算申報時，仍未辦理九十年度
    未分配盈餘申報，故被告乃先寄發通知書催請原告辦理九十
    年度未分配盈餘申報，並以被告九十二年十二月二十五日財
    高國稅鹽營所字第０九二００一六五七一號函為原告九十年
    度未分配盈餘之核定，及撤銷原所為「流水號000000
    0之九十年度未分配盈餘申報核定通知書」之核定等情，已
    如前述；可知，被告原所為「流水號0000000之九十
    年度未分配盈餘申報核定通知書」之處分，係因被告於決算
    申報書應為九十年度未分配盈餘之申報，然其卻為如上之記
    載，致被告誤其已申報，而為錯誤之核定，且如本件原告之
    情況，究應何時及如何申報九十年度之未分配盈餘，不僅未
    分配盈餘之申報為所得稅法所明定，且其申報方式復經財政
    部八十九年四月十一日台財稅第０八九０四五０二六五號函
    釋示甚明，已如上述，且此函釋並經原告於辦理決算申報時
    予以引用，註記在申報書上，如前所述，足見原告不僅知悉
    應於何時及如何辦理九十年度之未分配盈餘申報，且原告九
    十年度究有若干盈餘，及若干係屬所得稅法規範屬應為未分
    配盈餘申報之範圍，更為原告所得而知，是雖被告因受原告
    之誤導而先為錯誤之核定，然此核定既屬違法，並此違法亦
    為原告所得而知，且營利事業之未分配盈餘數乃依法律規定
    認定之，故原告並不因被告違法錯誤核定而產生信賴，縱認
    有信賴，其信賴亦不值得保護，是被告以九十二年十二月二
    十五日財高國稅鹽營所字第０九二００一六五七一號函就其
    原所為九十年度未分配盈餘之違法處分予以撤銷，即屬適法
    ；而被告依據稅捐稽徵法第二十一條第二項規定於核課期間
    內再為本件處分，亦屬有據。故原告以被告已就九十年度未
    分配盈餘作成核定，爭執本件被告再就原告九十年度未分配
    盈餘為核定，係屬違誤，即無可採。
六、另按「公司負責人應忠實執行業務並盡善良管理人之注意義
    務，如有違反致公司受有損害者，負損害賠償責任。公司負
    責人對於公司業務之執行，如有違反法令致他人受有損害時
    ，對他人應與公司負連帶賠償之責。」「清算人於執行清算
    事務之範圍內，除本節有規定外，其權利義務與董事同。」
    「法人、合夥或非法人團體解散清算時，清算人於分配賸餘
    財產前，應依法按稅捐受清償之順序，繳清稅捐。清算人違
    反前項規定者，應就未清繳之稅捐負繳納義務。」公司法第
    二十三條、第三百二十四條及稅捐稽徵法第十三條固分別定
    有明文，然此乃關於清算人責任之規定，而此規定與清算公
    司依法應否負有債務之認定，並無衝突；換言之，清算公司
    依法應否負有債務，乃關於債權債務關係之認定，至於上述
    清算人責任之規定，則是針對清算人未依規定執行清算人之
    義務，法律所課予之責任；故清算公司依法有應負擔之債務
    存在，並不因清算人未依法執行清算事務，即致該清算公司
    原應存在之債務變成不存在，其僅是發生實質上得否受償之
    問題，而此亦是法律所以為清算人應負責任規定之緣由。本
    件依前開所述，因原告就其九十年度未分配盈餘未為分配，
    故被告依法即應對之加徵百分之十營利事業所得稅，至原告
    之清算人就此部分因未依法申報，應否依上述法律規定負其
    責任，依上開所述，乃另一問題，並不得因此倒果為因，據
    以爭執被告所為加徵百分之十營利事業所得稅之處分，係屬
    違法；是原告爭執本件乃清算人應負賠償責任之問題，不應
    對原告再為核定云云，亦無可採。至原告清算人是否應依上
    述規定負其責任，因與本件係屬原告九十年度未分配盈餘應
    否加徵百分之十營利事業所得稅之爭執無涉，故原告此部分
    之爭執，本院即無再予論述之必要，併予敘明。
七、綜上所述，原告之主張並無可採。依原告於九十二年十一月
    二十五日自行檢附之九十年度未分配盈餘申報書，原告九十
    年度既尚有未分配盈餘九百二十二萬六千九百五十三元，故
    被告依法核算原告九十年度未分配盈餘數，而對之加徵百分
    之十營利事業所得稅九十二萬二千六百九十五元，即無違誤
    ，訴願決定予以維持，亦無不合；原告提起本件訴訟，求為
    撤銷，為無理由，應予駁回。
八、據上論結，本件原告之訴為無理由，依行政訴訟法第一百九
    十五條第一項後段、第九十八條第三項前段，判決如主文。
中    華    民    國    94    年    1    月    27     日
                  第一庭審判長法  官　陳　光　秀
                              法  官　李  協  明
                              法  官　楊　惠　欽
以上正本係照原本作成。
如不服本判決，應於判決送達後20日內向本院提出上訴書狀，其
未表明上訴理由者，應於提起上訴後20日內向本院提出上訴理由
書（須按對造人數附繕本）；如於本判決宣示或公告後送達前提
起上訴者，應於判決送達後20日內補提上訴理由書（須附繕本）
。未表明上訴理由者，逕以裁定駁回。
提起上訴應預繳送達用雙掛號郵票7份（每份34元）。
中    華    民    國    94    年    1    月    27     日
                              書記官  李  建  霆
